【裁判字號】    99,交聲,383
【裁判日期】    991115
【裁判案由】    違反道路交通管理處罰條例聲明異議
【裁判全文】
臺灣苗栗地方法院交通事件裁定         99年度交聲字第383號
原處分機關  交通部公路總局新竹區監理所苗栗監理站
異  議  人
即受處分人  乙○○
上列異議人即受處分人因違反道路交通管理處罰條例案件，對於
交通部公路總局新竹區監理所苗栗監理站於民國99年8 月27日所
為之竹監苗字第裁54-F00000000號處分（原舉發案號：苗縣警交
字第F00000000 號），聲明異議，本院裁定如下：
    主  文
原處分撤銷。
乙○○不罰。
    理  由
一、原處分意旨略以：異議人即受處分人乙○○於民國99年6 月
    24日18時30分許，駕駛車牌號碼4305-KX 號自用小貨車行經
    苗栗縣頭份鎮頭份國中後門土地公廟前發生交通事故，為苗
    栗縣警察局頭份分局頭份派出所警員舉發「駕駛汽車肇事無
    人受傷未依規定處置逃逸」違規；嗣異議人於舉發單所載應
    到案時間內到案表示不服舉發，經原處分機關函請舉發單位
    調查結果，仍認異議人有上開違規行為，乃依道路交通管理
    處罰條例第62條第1 項暨違反道路交通管理事件統一裁罰基
    準及處理細則第41條第4 項規定，於99年8 月27日裁處異議
    人罰鍰新臺幣（下同）3,000 元、吊扣駕駛執照1 個月，並
    應參加道路交通安全講習，原處分並無不法等語。
二、異議意旨略以：異議人於違規時地路邊停車，前進中滑擦停
    在路邊停車之車輛，異議人在大雨現場等候幾十分鐘，等不
    到前車位車主，便將車子停在相對人車輛的前面路邊車位，
    因等不到相對人，即因有要事待辦先行離開，約2 小時返回
    該處，相對人之車已駛離現場，當晚10時多接獲警員電話，
    本案已與相對人達成和解且本人並無逃逸，為此向法院聲明
    異議，請求撤銷原處分。
三、按交通法庭認為聲明異議有理由者，應以裁定將原處分經聲
    明異議部分撤銷，並自為裁定，道路交通案件處理辦法第20
    條前段定有明文。又違反行政法上義務之行為非出於故意或
    過失者，不予處罰，行政罰法第7 條第1 項規定甚明。且按
    法院受理交通事件，準用刑事訴訟法之規定，道路交通管理
    處罰條例第89條前段定有明文。是最高法院76年台上字第49
    86號判例「認定犯罪事實所憑之證據，雖不以直接證據為限
    ，間接證據亦包括在內，然而無論直接或間接證據，其為訴
    訟上之證明，須於通常一般之人均不致有所懷疑，而得確信
    其為真實之程度者，始得據為有罪之認定，倘其證明尚未達
    到此一程度，而有合理之懷疑存在時，事實審法院復已就其
    心證上理由予以闡述，敘明其如何無從為有罪之確信，因而
    為無罪之判決，尚不得任意指為違法。」所揭示刑事訴訟法
    上法院認定事實之最重要原則之一－即認定被告有罪，就該
    有罪事實不能有任何之合理懷疑存在之原則，於法院審理行
    為人違反道路交通管理處罰條例案件時，當有其適用。易言
    之，法院於審理行為人違反道路交通管理處罰條例案件，當
    踐行完畢調查證據之程序後，為事實之認定時，如就原處分
    機關所認定之行為人違規事實仍有合理之訴訟上懷疑，而無
    法確信行為人確有該當於道路交通管理處罰條例各該處罰條
    文之構成要件事實時，此際即應依訴訟上之待證事實「倘有
    懷疑，則從被告之利益作解釋」之證據法則，做對受處分人
    有利之認定。
四、次按汽車駕駛人駕駛汽車肇事，無人受傷或死亡而未依規定
    處置者，處罰新台幣1,000 元以上3,000 元以下罰鍰；逃逸
    者，並吊扣其駕駛執照1 個月至3 個月，道路交通管理處罰
    條例第62條第1 項固定有明文，然上開規定之處罰應以駕駛
    人知悉肇事行為後駛離現場或逃逸之違規故意為要件，並未
    處罰過失。易言之，欲以該項規定處罰汽車駕駛人，除客觀
    上須有駕駛人駕車肇事之情，尚須該汽車駕駛人對於自己肇
    事有違反之認識及決意逃逸之故意，始足當之。
五、經查：
(一)、異議人駕駛車牌號碼4305-KX 號自用小貨車，於上揭時、地
    擦撞第三人甲○○之配偶顏佳瑩所有車牌號號W3-0111 號自
    用小客車乙情，為異議人所不爭執，復有和解書1 份及現場
    照片19張附卷足憑（見本院卷第47、49至58頁），是異議人
    有駕駛上開車輛與車牌號碼W3-0111 號自小客車發生擦撞之
    事實，堪予認定。然異議人否認其有肇事逃逸之故意，並以
    前揭情詞置辯。
(二)、證人即本件舉發警員鄭建宏到庭具結證稱略以：「（你如何
    發現異議人的車有擦撞到被害人的車子？）當時是接獲報案
    ，我們同仁楊忠憲、黃吉田才趕到現場，我未去現場，我在
    處理另一件事情，無法趕到現場，單子是我開的，所以我沒
    有看到異議人如何肇事逃逸」、「（你有聽說異議人如何肇
    事逃逸的嗎？）林先生的鄰居有看到異議人的車擦撞林先生
    的車，但異議人的車是停在被害人車子前面」、「（提示照
    片，這八張照片，是你們拍的？）對」、「（本案案發過程
    你們有無目擊？）無」、「（如何認定他是肇事逃逸？）因
    為他只把車子停在現場，但未留下連絡方式，我們就認為有
    逃逸的故意」、「（後來你們追查到異議人，他有當場承認
    是他撞的？）有，而且馬上表示願賠償」、「（有無問異議
    人為何不留下電話？）沒有」等語（見本院99年10月11日訊
    問筆錄），顯見異議人於發生擦撞後確有將車子停留在現場
    ，且證人並未目睹異議人肇事逃逸之過程，於接獲報案後，
    亦未親赴現場處理，則以證人上開之證述，得否據以認定異
    議人有舉發通知單所載之違規事實，尚非無疑。
(三)、又證人甲○○於99年10月11日本院調查時到庭具結證稱：「
    （W3-0111 號自小客車是否為你所有？）是我妻子的」、「
    （你的車子被擦撞時，是否在現場目擊？）沒有」、「（如
    何得知你的車子被4305-KX 號車輛擦撞？）社區的警衛通知
    我，當時我的車停在社區○○○路邊」、「（你回到車子停
    放處時，是否看見異議人在現場？）沒有」、「（知道是何
    車撞的嗎？）依據警衛與鄰居所言，他的車有留在現場，就
    是停在我車子的正前方」、「（異議人有無留下任何聯絡方
    式？）沒有」、「（如何跟異議人達成和解？）事發後我報
    警，10天後，異議人電話通知我去車廠修車」、「（所以你
    是報警之後才找到異議人？）是」、「（你車子刮痕的部位
    與異議人車子的刮痕有符合嗎？）有，他的車子尾巴刮到我
    車子前面，刮痕相符」、「（當初異議人的車停在你的車前
    面多遠處？）1 公尺多」、「（你認為異議人有肇事故意逃
    逸？）他車子留在現場，有資料可追查，主觀上我無法了解
    他的想法，但若他車子離開現場，就真的找不到人了」等語
    （見本院同上日期之訊問筆錄），足見異議人所駕駛之上開
    車輛與車牌號碼W3-0111 號之自小客車發生擦撞時，證人即
    車號W3-0111 號自小客車之駕駛人甲○○並未在現場目睹，
    且異議人於發生擦撞後確有將車子停留在現場，核與證人鄭
    建宏前開之證述相符，益徵異議人並非於肇事後旋即駕車駛
    離逃逸。
(四)、衡諸常情，若異議人撞及車號W3-0111 號之自小客車後有決
    心逃逸之故意，其於上開車輛之駕駛人或車主不在車上之情
    況下，大可立刻將車開走，實無必要將其所駕駛之自小貨車
    停留在現場，留下線索供警追查。且異議人於當日深夜為警
    方通知後，即於次日早上自動至苗栗縣頭份鎮頭份派出所接
    受警詢，並立即承認有上開肇事之情事，及主動表示願意賠
    償乙節，業據證人鄭建宏結證屬實，已如前述。另異議人所
    駕駛之車牌號碼4305-KX 號自用一般小貨車業已投保汽車第
    三人責任保險，每一意外事故之財損保險金額20萬元，上開
    車輛於本件肇事尚在投保期間等情，亦有異議人所提出之國
    泰世紀產物保險股份有限公司汽車保險批單1 份在卷可稽（
    見本院卷第9 頁）。依該保險契約內容可知，上開車輛關於
    第三人責任險─財損之投保金額尚屬非低，而異議人與駕駛
    人甲○○所達成之和解金額即本件事故汽車修復費用僅為6,
    600 元（參見本院卷第11頁卷附之和解書），足徵本件擦撞
    所生之財物損害應仍在保險金額範圍內，堪認異議人尚不至
    於為免除其賠償責任而生逃逸故意。是異議人辯稱其肇事後
    先將車子停留在現場等候，嗣因未等到上開車輛之駕駛人或
    車主，始行離去，其並無逃逸之意圖等語，並非全然無據，
    應可採信。此外，本件舉發警員並未提出其他積極證據足以
    查明佐證異議人有前開違規行為，則依卷內現存證據及所得
    採用之調查證據方法，尚無從認定異議人確有該當於道路交
    通管理處罰條例第62條第1 項規定之違規事實。
六、綜上所述，本件異議人駕車駛離肇事現場時，主觀上並無肇
    事逃逸之故意，復查無任何其他積極證據，足認異議人確有
    前揭違規行為。從而，本件違規駕駛行為，尚未達於通常一
    般之人均不致有所懷疑，而得確信其為真實之程度，仍有合
    理之懷疑存在，無從使本院得異議人有前揭違規事實之確信
    ，揆諸首揭說明，自應作對異議人有利之認定，原處分機關
    不察，對異議人遽為前開裁決，自難認為允當。是本件異議
    人之異議為有理由，應由本院將原處分撤銷，改諭知異議人
    不罰，以資適法。
七、據上論斷，應依道路交通管理處罰條例第87條第2 項，道路
    交通案件處理辦法第20條前段，裁定如主文。
中    華    民    國    99    年    11    月    15    日
                  交通法庭  法  官  周靜妮
以上正本證明與原本無異。
如不服本裁定應於送達後5 日內向本院提出抗告狀。
                            書記官  巫  穎
中    華    民    國    99    年    11    月    15    日

司法院資訊處製作；財團法人民間司法改革基金會備份。
